【裁判字號】    97,訴,5456
【裁判日期】    980814
【裁判案由】    給付工程款
【裁判全文】
臺灣臺北地方法院民事判決              97年度訴字第5456號
原      告  營豐環保工程有限公司
法定代理人  丙○○
訴訟代理人  甲○○
            乙○○
訴訟代理人  沈宏裕律師
被      告  中華工程股份有限公司
法定代理人  丁○○
訴訟代理人  劉陽明律師
            陳璧秋律師
上列當事人間給付工程款事件，本院於民國98年7月29日言詞辯
論終結，判決如下：
    主  文
原告之訴及假執行之聲請均駁回。
訴訟費用由原告負擔。
    事實及理由
一、原告起訴主張：
  (一)被告前於民國94年間將其向交通部公路總局西部濱海公路北
    區工程處（下稱業主）承攬之「臺北港第二期連外道路新建
    工程」中之「廢棄物處理工程」（下稱系爭工程）交由伊承
    攬，兩造並於94年2月14日簽訂採購合約書（下稱原契約）
    ，約定由伊以總價新台幣（下同）1,120萬元之報酬完成約
    定之廢棄物清運工程，完工期限至95年3月31日止。伊於簽
    約後即派工清運，雙方就原契約約定之權利義務皆已履行完
    畢。惟於原契約履行過程中，因橋墩開挖後發現廢棄物之分
    佈及深度均超過原設計，被告為求工程進度順遂，乃要求伊
    先行施工，嗣再辦理追加，被告再與業主於95年2月13日開
    會協商，決議增加廢棄物開挖數量至12,241立方米，兩造復
    於95年3月16日就追加廢棄物之開挖及清運簽訂第一次補充
    合約（下稱補充合約），伊於95年3月10日、11日、12日、
    13日已分別派工清運廢棄物，所清運數量計4,136.64公噸，
    被告已付清此部分報酬，但就伊另於95年5月15日、17日、
    18日、19日分別清運廢棄物計4,465.34公噸部分，伊於95
    年6月2日向被告請款8,962,331元，被告僅給付部分款項，
    尚積欠4,377,316元未清償，經伊多次催討，被告均未予置
    理。
  (二)系爭工程契約既約定報酬採實作實算，伊歷次清運數量均製
    作「一般事業廢棄物廠外紀錄遞送聯單」交被告派駐工地人
    員及廢棄物處理場之代表簽認，且伊運送廢棄物總量與兩造
    簽訂原契約及補充合約約定應清運廢棄物數量相當，足認伊
    主張系爭工程清運廢棄物數量已達12,046.92公噸為真實。
    又補充合約乃被告單方面製作之定型化契約，該合約加註「
    以業主結算數量為準」云云，對伊顯有重大不利益且顯失公
    平，依民法第247條之1規定，應屬無效。另被告與業主如何
    驗收，乃被告與業主間約定，伊自無須受此拘束等語。爰依
    兩造間承攬契約之法律關係，提起本件訴訟，並聲明：被告
    應給付原告4,377,316元，及自起訴狀繕本送達被告之翌日
    起至清償日止，按年息5％計算之利息，併陳明願供擔保，
    請准宣告假執行。
二、被告則抗辯：依系爭工程原契約之採購合約一般條款第5條
    第2項約定：「工程竣工結算：..... 2.按實際驗收數量並
    依照工程明細表所列單價核實結算，對於驗收數量之計算，
    概依甲方（即被告）所結算之數量為準」，而施工補充說明
    書第4條及第23條亦約定：「工程結算：實作實算，概依業
    主結算數量為準」、「工程計價：1.廢棄物採樣及特性試驗
    需先行提送採樣計劃，依業主單位核可後方可施作及計付。
    2.廢棄物分類目包含（第二項第三款）所述項目外，其計價
    數量概依甲方提業主單位核可數量為準。..... 」，並參以
    補充合約之採購合約明細表附註欄所載：「計價及結算數量
    概依業主結算數量為準」等語，足徵系爭工程計價係採實作
    實算，並以業主結算數量為準。而關於施作數量計算方式，
    依原契約附件即「105廢棄物清理規範」第7點所載：「本工
    程廢棄物係經年累月深埋於地下，其數量暫依地表調查及地
    質鑽探檢視結果概估而得，是以標單所列廢棄物清理及溶出
    試驗數量均為概估值，以作為編列預算之基準，其中有害事
    業廢棄物數量初估均為10％，廢棄物分類後土石餘方數量初
    估約為33％，其餘為無害事業廢棄物，依『台北縣公共工程
    廢棄物分類方式說明』規定其比重應維持在1.1 ton/以下
    ，本工程以比重1.1ton/估計..... 」等語，因系爭工程
    開挖過程中未發現有害事業廢棄物，故兩造關於無害事業廢
    棄物清理數量之計算，即以開挖數量之67％比例計算。查被
    告所承攬「臺北港第二期連外道路新建工程」已於96年5月7
    日完工，並於96年12月11日完成驗收，依業主就該工程「廢
    棄物開挖及分類」及「無害事業廢棄物清理」工項數量所為
    結算，分別為13,905立方米及10,247.7公噸，則原告施作系
    爭工程「無害事業廢棄物清理」之總數量即應為10,247.7公
    噸，而非原告所主張之12,046.92公噸。扣除原契約約定數
    量3,366公噸後，核計原告增加施作數量應為6,881.7公噸。
    而被告已按原契約及補充合約約定單價核實計給原告上開工
    程款，且工程進行中所估驗計價之工程數量及金額，僅具粗
    估或預付性質，不能作為工程最終結算數量、金額之依據。
    兩造既約定驗收數量之計算按實作實算辦理，並以業主驗收
    結算數量為準，嗣後雙方未曾合意變更計價方式，被告並於
    辦理第6期估驗時將原告前幾次溢價之開挖數量予以扣除，
    並經原告於估驗單上蓋章簽認，原告復主張被告尚積欠伊工
    程款4,377, 316元云云，洵屬無稽。並聲明：原告之訴及假
    執行之聲請均駁回，如受不利判決，願以現金或等值之臺灣
    土地銀行中崙分行可轉讓定期存單供擔保，請准宣告免為假
    執行。
三、本件兩造爭執及不爭執事項：
  (一)兩造不爭執事實：
  1.被告於94年間將其向交通部公路總局西部濱海公路北區工程
    處承攬之「臺北港第二期連外道路新建工程」中之「廢棄物
    處理工程」發包予原告施作，兩造並於94年2月14日簽訂採
    購合約書，約定系爭工程總價為1,120萬元，完工期限為95
    年3 月31日。
  2.被告於95年2月13日與業主就「臺北港第二期連外道路新建
    工程」中開挖廢棄物之分佈及厚度均較原設計乙節開會協商
    ，決議增加廢棄物開挖數量。
  3.兩造再於95年3月16日就系爭工程簽訂第一次補充合約，約
    定增加「廢棄物開挖及分類」數量12,241立方米、「無害事
    業廢物清理」9,021公噸，及「工安保費用」1式，共增加工
    程款2,100萬元，完工期限則變更為95年10月31日。
  4.又依原契約施工規範「105廢棄物清理規範」第7點之約定，
    無害事業廢棄物清理之數量，係以開挖數量之57％（即扣除
    10％之有害事業廢棄物及33％土石餘方），乘上1.1ton/
    比重計算，但因系爭工程於開挖過程中並未發現有害事業廢
    棄物，故本件無害事業廢棄物之清理數量係以開挖數量之67
    ％比例，乘上1.1ton/比重計算。
  5.上開情事，業據原告提出廢棄物處理工程合約書、第一次補
    充合約書、交通部公路總局西部濱海公路北區臨時工程處函
    （本院卷一第7至73頁）等件為證，且為兩造所不爭執，均
    堪信為真實。
  (二)兩造爭執要旨：
    原告起訴主張依兩造間補充合約約定，被告就伊清運之無害
    事業廢棄物4,465.34公噸部分，尚應給付工程款4,377,316
    元，但為被告所否認，並以前揭情詞置辯，是本件爭執要點
    應在於：
  1.關於無害事業廢棄物清理部分之計價，兩造約定計價基準究
    竟為何（是以過磅重，或逕以業主結算數量為準）？
  2.原告請求被告再給付工程款4,377,316元，有無理由？
四、得心證之理由：
  (一)按解釋契約，固須探求當事人立約時之真意，不能拘泥於契
    約之文字，但契約文字業已表示當事人真意，無須別事探求
    者，即不得反捨契約文字而更為曲解（最高法院17年上字第
    1118號判例意旨可以參照）。經查，兩造於94年2月14日簽
    訂原契約約定採購合約一般條款、說明書（含規範及補充說
    明）等書面，均屬合約附件而為兩造簽訂契約內容之一部份
    ，且被告付款流程係依採購合約一般條款規定辦理，有該契
    約在卷可按（見本院卷一第8頁），而依採購合約一般條款
    第5條約定：「本工程之竣工結算：... 2.按實際驗收數量
    並依照工程明細表所列單價核實結算，對於驗收數量之計算
    ，蓋依甲方（即被告）所結算之數量為準。」、施工補充說
    明書第4條則記載：「工程結算：實作實算依業主（即訴外
    人交通部公路總局西部濱海公路北區工程處）結算數量為準
    。」、第23條關於工程計價記載：「..... 2.廢棄物分類目
    包含..... 所述項目外，其計價數量概依甲方提業主單位核
    可數量為準。3.無害事業廢棄物清理計價數量概依繳交台北
    縣環保局之實際繳交規費數量並經業主單位核可為準.....
    」等語（見本院卷一第18頁、第26頁、第28頁），堪認被告
    抗辯兩造原契約約定關於無害事業廢棄物清理部分之計價基
    準係以業主結算數量為準等語，應可信為真實。嗣兩造另於
    95年3月16日簽訂補充合約之條件欄亦載明：「除補充合約
    範圍、合約總價、完工（交貨）期限及付款辦法（計價需及
    結算數量概依業主結算數量為準）變更外；本次補充合約之
    其餘合約條件均依原合約上之各款辦理。」等語（見本院卷
    一第64頁），益徵兩造關於無害事業廢棄物清理部分之計價
    ，確實約定採實作實算，以業主結算數量為基準，依兩造約
    定單價予以計價。
  (二)次查，原告承攬系爭工程廢棄物清運內容包含「廢棄物開挖
    及分類」、「無害事業廢棄物清理」及「有害事業廢棄物清
    理」，關於計價單位，其中除「無害事業廢棄物清理」係以
    噸數計價外，餘皆以立方米計價（見本院卷一第32頁、第9
    頁），又因系爭工程並無有害事業廢棄物，原告復未依原契
    約附件之「105廢棄物清理規範」第7條規定內容辦理比重變
    更，故系爭工程開挖出無害事業廢棄物及土石餘方各佔廢棄
    物開挖數量之67％與33％，廢棄物比重仍維持.1ton/ 等
    情，為兩造所不爭執，已如上述。而系爭工程已於96年5 月
    7日完工，並經業主於96年12月11日完成驗收，業主並已就
    系爭工程「廢棄物開挖及分類」、「無害事業廢棄物清理」
    工項數量為結算，分別為13,905立方米及10,247.7公噸，此
    有原告提出結算明細表、營繕工程結算書可稽（見本院卷一
    第97至110頁、卷四第280至326頁），證人即為業主辦理系
    爭工程驗收之工程師戊○○到庭具結證述系爭工程業主結算
    結果即如上開結算明細表所示，併陳稱：「... 系爭工程關
    於廢棄物部分工程款之核定，係依照比重計算，台北縣環保
    局規定廢棄物的比重是以1.1為上限，上限的意思是可以更
    低，我們依照開挖範圍計算出體積，再依照概估密度算出重
    量，計給工程款，..... 計算方式是以廢棄物開挖體積乘以
    67％，再乘以1.1倍，1.1倍是密度的上限，承包商如果有疑
    義可聲請變更，本件承包商沒有聲請變更密度」、「體積在
    設計圖有規定，..... 無害事業廢棄物清理的噸數如何得出
    ，依照公路局標準，係由清運業者即原告及承包商即被告彙
    整之後陳報公路局作為計價依據，但他們報上來的噸數超過
    之前契約約定密度上限部分就不予計價」等語（見本院卷七
    第14頁背面及第15頁），足認業主就系爭工程廢棄物之結算
    ，係以其與被告間工程契約之設計圖計算出「廢棄物開挖及
    分類」之體積後，按約定比重計算「無害事業廢棄物清理」
    之重量後，結算應給付被告之工程款。而兩造間系爭工程原
    契約及補充合約約定以業主結算結果作為計算兩造間工程款
    之基準，業如前述，則被告以原告實際開挖廢棄物數量為
    13,905立方米，依約換算無害事業廢棄物重量應為10,247公
    噸（13,90567％1.1ton/＝10,247.985）。又被告
    就屬原契約之「廢棄物開挖及分類」及「無害事業廢棄物清
    理」部分之工程款，已按原契約約定之數量、單價，計給此
    部分工程款，為兩造所不爭執（見本院卷四第114頁、卷六
    第49頁），被告復按上開結算數量及依兩造補充合約約定單
    價，計給原告補充合約部分之「廢棄物開挖及分類」工程款
    2,145,348元、「無害事業廢棄物清理」工程款13,488,132
    元（見本院卷六第51至67頁），核與契約相符而無違誤。原
    告又未能提出其他證據證明其實際開挖體積較被告及業主計
    算體積為多，伊抗辯被告應再計給「無害事業廢棄物清理」
    部分工程款4,377, 316元云云，並無可取。
  (三)原告雖主張關於「無害事業廢棄物清理」之工程款之計算，
    無論於原契約或補充合約，均約定以噸為計價單位，另依兩
    造過往付款記錄，原告向以過磅重向被告請款，被告亦係以
    過磅重向業主請款，是兩造間係約定以過磅重為計價之基礎
    云云，並提出施工計畫書、遞送聯單等為佐（見本院卷五第
    173至178頁、本院卷二第5頁至卷三第222頁），但此為被告
    所否認，而按在承攬契約中，定作人係於承攬人完成工作後
    ，始需要給付承攬報酬，故原則上係採報酬後付主義，此觀
    之民法第490條規定即明。但以規模龐大之工程承攬契約，
    牽涉鉅額交易金額、冗長之施工期間，若定作人於承攬人完
    成全部工程後始給付報酬，則承攬人之財務負擔勢將十分沉
    重，容易產生違約事項；然若定作人於工程進行期間即全部
    付款，定作人又須負擔承攬人將來不履約之所有風險，是實
    務上乃有就承攬人已施作未經正式驗收之工作先為估驗計價
    ，經點驗合格後，分期請求估驗計價款之設計。即承攬人得
    定期按工程完成之數量、進度（通常以十五天或以月為單位
    ）以書面向定作人申請估驗計價，經定作人核實後付給該期
    內完成工程數量之一定比例金額（通常為90％或95％），其
    餘則為保留款。究其目的，無非係定作人對於承攬人財務上
    之融資，亦即，估驗款之給付僅為基於融資給承攬人之目的
    所為暫付款性質而已，不涉及工程驗收交付，亦不應視為承
    攬報酬支付之結果。故定作人給付估驗款，尚未能遽予認為
    定作人即已承認承攬人所交付工作內容、受領工作而不為保
    留，或遽認兩造即已完全同意各期應領工程款之數額，而不
    得再對該估驗計價款有爭議。而依系爭工程原契約之付款辦
    法內容記載：「本工程開工後，每月10日得申請估驗壹次，
    經價方計價後..... 集中支付該次完成工程款之95％，其餘
    5％留作保留款」等語（見本院卷一第8頁），核屬上開工程
    估驗計價之約定，且被告於第1期至第5期估驗時，雖係按原
    告主張數量計給估驗款，但於第6期估驗時即就「廢棄物開
    挖及分類」部分扣減3,724.56立方米，亦有被告提出採購估
    驗單在卷可參（見本院卷六第61頁），原告且不爭執系爭工
    程第7期、第8期估驗款款項，被告係按其與業主核定數量計
    價給付原告等情（見本院卷五第202頁背面），則以原告於
    收受上開估驗款，並於採購估驗單之「廠商確認」欄簽章後
    ，仍於本件訴訟中主張上開估驗款計算，除第1期至第5期外
    ，餘與兩造約定不符云云，堪認兩造對於估驗計價內容尚有
    爭議，自難以兩造間上開估驗計價內容，即認兩造已合意變
    更「無害事業廢棄物清理」工程款之計算方式。至於原告提
    出遞送聯單固有記載載運無害事業廢棄物之時間、數量、車
    輛號碼及清運人資料等，並經被告及業主之現場監督人員簽
    名其上，然依原契約附件施工規範之「105廢棄物清理規範
    」第3條記載：「..... 承包商應提供清理機構及最終處置
    場所詳細資料，..... 於清運期間，每次載運之日期、時間
    、數量、車輛號碼及清除人資料，均須於工地工程司監督下
    由承包商作成紀錄，並須提供所清除事業廢棄物之處置證明
    。無害事業廢棄物運至工區外處理時，所有未依程序進行之
    無害事業廢棄物清除、處理、處置所造成之罰款、罰則、賠
    償等，均由承包商負擔全部連帶責任。」（見本院卷一第30
    頁）之約定，上開遞送聯單之記載僅係為因應業主對清運作
    業之要求所為程序，以供被告監督並確認原告清運作業之進
    行，並令被告得向業主陳報辦理情形，尚難憑此部分記載，
    遽認兩造間關於「無害事業廢棄物清理」部分工程款之計價
    方式已有變更。況兩造間關於計價方式若有變更，依原契約
    附件之採購合約一般條款第2條第2項記載，須經雙方同意，
    並以書面為之（見本院卷一第17頁），惟原告迄本件訴訟終
    結，猶未提出其他證據證明兩造曾合意變更計價方式等情，
    則原告主張兩造間關於「無害事業廢棄物清理」之工程款之
    計算方式已經變更為以重量計價云云，並無可採。
  (四)末按依照當事人一方預定用於同類契約之條款而訂定之契約
    ，為下列各款之約定，按其情形顯失公平者，該部分約定無
    效：1.免除或減輕預定契約條款之當事人之責任者，2.加重
    他方當事人之責任者，3.使他方當事人拋棄權利或限制其行
    使權利者，4.其他於他方當事人有重大不利益者，民法第24
    7條之1固有明文，又按該法條第1款所謂：「免除或減輕預
    定契約條款之當事人之責任者」，及第3款所謂：「使他方
    當事人拋棄權利或限制其行使權利者」，應係指一方預定之
    該契約條款，為他方所不及知或無磋商變更之餘地，始足當
    之。而該法條所稱「按其情形顯失公平者」，則係指依契約
    本質所生之主要權利義務，或按法律規定加以綜合判斷，有
    顯失公平之情形而言（最高法院91年度台上字第2336號、96
    年度台上字第168號裁判意旨可以參照）。原告復主張系爭
    工程補充合約係在伊執行清運過程中簽立，且被告稱不簽該
    補充合約即無法請款，伊迫於無奈始簽立，故有關契約文字
    均係被告自行訂定，諸多條件不利於伊且顯失公平，依民法
    第247條之1規定，關於工程施作數量以業主結算數量為準等
    約定內容應屬無效云云，但查，關於工程施作數量之計價方
    式，於原契約即已約定以業主結算數量為準，已如前述，故
    兩造在補充合約中只是就該上開計價方式約定於契約中再次
    重申而已，難認原告有何不及知或無磋商變更餘地之情事，
    再者，被告於簽訂系爭補充合約前，仍得自由選擇遞約與否
    ，亦得要求變動契約內容，原告並非居於弱勢之一方，嗣原
    告仍願與被告簽訂系爭補充合約，依契約自由之原則，原告
    即應受此補充合約內容承諾書之拘束，況以業主結算數量計
    算報酬，非必導致不利於原告之結果，自難謂此部分約定內
    容係不合理，或有何顯失公平之情形，準此，原告主張兩造
    間系爭工程契約約定有民法第247條之1之情形而無效，與事
    實不符，尚難憑採，併此陳明。
五、綜上所述，被告既已依照兩造間系爭工程契約約定意旨，依
    據交通部公路總局西部濱海公路北區工程處結算之結果，給
    付系爭工程之工程款予原告，則原告再請求被告給付「無害
    事業廢棄物清理」部分工程款4,377,316元，及自起訴狀繕
    本送達被告之翌日起至清償日止，按年息5％計算之利息，
    為無理由，應予駁回。又原告之訴既經駁回，其假執行之聲
    請亦失所附麗，應併予駁回。
六、本件事證已臻明確，兩造其餘之攻擊防禦方法及舉證，經本
    院審酌後，認均不足以影響本判決之結果，毋庸一一論列，
    併此敘明。
七、據上論結，本件原告之訴為無理由，依民事訴訟法第78條，
    判決如主文。
中    華    民    國    98    年    8     月    14    日
                  民事第三庭    法  官  管靜怡
以上正本係照原本作成
如對本判決上訴，須於判決送達後20日內向本院提出上訴狀
中    華    民    國    98    年    8     月    14    日
                                書記官  張婕妤


司法院資訊處製作；財團法人民間司法改革基金會備份。
